臺灣臺北地方法院民事判決
111年度保險簡字第2號
原      告  張桐    
訴訟代理人  陳義民  

被      告  宏泰人壽保險股份有限公司

法定代理人  魯奐毅  
訴訟代理人  朱宗媛  
上列當事人間請求確認保險契約有效事件，本院於民國111年4月
25日言詞辯論終結，判決如下：
    主  文
一、原告之訴駁回。
二、訴訟費用由原告負擔。
    事實及理由
壹、程序方面：
    按「確認法律關係之訴，非原告有即受確認判決之法律上利
    益者，不得提起之。」民事訴訟法第247條第1項定有明文。
    所謂即受確認判決之法律上利益，係指法律關係之存否不明
    確，原告主觀上認其在法律上之地位有不安之狀態存在，且
    此種不安之狀態，能以確認判決將之除去者而言（最高法院
    52年台上字第1240號判決參照）。經查，原告主張其於民國
    108年7月14日以自己為被保險人向被告投保「宏泰人壽宏觀
    人生終身壽險」（保單號碼：0000000000號）及附加投保「
    宏泰人壽祝扶180失能照護健康保險附約」、「宏泰人壽薰
    衣草醫療健康保險附約」、「宏泰人壽滿天星豁免保險費附
    約（乙型）」（以下合稱系爭保險契約），經被告解除系爭
    保險契約，然原告既爭執被告解除契約之效力，則系爭保險
    契約之關係是否存在即有不明，致原告在法律上之地位有不
    安之狀態存在，而此種不安之狀態，確能以確認判決將之除
    去，故原告提起本件訴訟具確認利益。
貳、實體方面：
一、原告主張：原告於108年7月14日以其為被保險人向被告投保
    系爭保險契約。其後，原告因發生「大腸無力症」之疾病，
    於109年3月28日至同年4月7日間住院開刀接受治療，並於同
    年4月27日向被告申請保險理賠，經被告給付保險金。詎被
    告竟於109年9月8日寄發存證信函，以原告於投保前因身心
    疾病至診所就醫，而未於系爭保險契約要保書告知事項第3
    項「最近2個月內是否曾因受傷或生病接受醫生治療、診療
    或用藥」（下稱系爭告知事項）說明，致被告未能正確評估
    危險而予以承保為由，依保險法第64條規定解除系爭保險契
    約。惟原告係於任職前公司期間，因故向前公司提告而至診
    所開立診斷證明書，並非有精神上疾病而接受治療，於該事
    件後亦無因精神上問題而看診諮詢，且原告於109年12月24
    日至醫院自費為心理衡鑑，整體評估未達創傷反應標準，縱
    原告時常焦慮不安或難以入睡，亦不構成被告所稱之精神疾
    病。又原告非有意於系爭告知事項勾選「否」而破壞保險對
    價衡平原則或危害群體保戶之公平性，本件並無破壞對價衡
    平關係，被告亦無受有危險評估損失，縱認被告所為之告知
    義務有瑕疵，仍不致於至解約之程度。爰依法提起本件訴訟
    ，請求確認系爭保險契約之關係存在等語，並聲明：確認兩
    造間系爭保險契約之關係存在。
二、被告則以：原告於108年7月14日投保時，就系爭告知事項回
    答：「否」等語，嗣原告就「大腸無力症住院手術切除」之
    保險事故向被告申請理賠，被告為進行理賠之審核程序而於
    調閱醫務資料時，發現原告於投保前，因創傷後壓力症及廣
    泛性焦慮症至診所治療長達1年半餘，不論其目的為何，原
    告對被告之書面詢問事項有隱匿不為說明或為不實之說明，
    已違反系爭保險契約約定及保險法第64條第1項所定之據實
    說明義務。至原告稱其無精神上疾病，惟被告係以原告未就
    系爭告知事項據實說明，非以患有精神疾病為由解除系爭保
    險契約。況且，倘若原告有據實告知，被告將查證就診原因
    而拒絕承保或等待一段觀察期再評估是否承保，且未據實告
    知是否足以變更或減少保險人對於危險之估計，係於原告投
    保時認定之，原告於109年12月24日至醫院自費為心理衡鑑
    ，為其日後投保時危險評估之依據，不得以此反推本件投保
    時未據實告知上開事項未影響危險之估計。是原告未據實說
    明事項重大，足以變更或減少被告對於危險之估計並違反保
    險契約誠信原則，被告依保險法第64條第2項規定解除系爭
    保險契約，應屬有據等語，資為抗辯，並聲明：原告之訴駁
    回。
三、兩造不爭執事項：（見本院卷第125至126頁）
　㈠原告於108年7月14日以其為被保險人向被告投保系爭保險契
    約。
　㈡原告投保系爭保險契約時，於要保書告知事項欄第3點：「最
    近2個月內是否曾因受傷或生病接受醫師治療、診療或用藥
    」之書面詢問，勾選：「否」。
　㈢原告先後於106年11月13日、106年11月23日、108年5月6日、
    108年5月23日、108年6月20日、108年8月22日、108年8月29
    日至合康身心診所就診，且依該診所診斷證明書記載原告之
    病名為「創傷後壓力症」、「創傷後壓力症，急性焦慮狀態
    」。
　㈣被告於109年9月8日寄發台北台塑郵局存證號碼001292號存證
    信函，通知原告因其未告知投保前2個月內曾因身心方面疾
    病至合康身心診所門診治療，違反據實說明義務，依保險法
    第64條規定及系爭保險契約條款解除系爭保險契約，而該存
    證信函業經原告於109年9月9日收受。
　㈤兩造不爭執民事起訴狀所附附件六生理心理功能報告單之形
    式真正。
四、得心證之理由：
　㈠按「訂立契約時，要保人對於保險人之書面詢問，應據實說
    明。」、「要保人有為隱匿或遺漏不為說明，或為不實之說
    明，足以變更或減少保險人對於危險之估計者，保險人得解
    除契約；其危險發生後亦同。但要保人證明危險之發生未基
    於其說明或未說明之事實時，不在此限。」保險法第64條第
    1項、第2項分別定有明文。又宏泰人壽宏觀人生終身壽險保
    單條款第8條第1、2項、宏泰人壽祝扶180失能照護健康保險
    附約保單條款第8條第1、2項、宏泰人壽薰衣草醫療健康保
    險附約保單條款第18條第1、2項約定：要保人或被保險人在
    訂立本契約（本附約）時，對於本公司要保書書面詢問的告
    知事項應據實說明。要保人或被保險人如有為隱匿或遺漏不
    為說明，或為不實的說明，足以變更或減少本公司對於危險
    的估計者，本公司得解除本契約（本附約），其保險事故發
    生後亦同。但危險的發生未基於其說明或未說明的事實時，
    不在此限（見本院卷第72頁、第80頁、第97頁）；宏泰人壽
    滿天星豁免保險費附約（乙型）保單條款第9條第1項約定：
    要保人在訂立本附約時，對於本公司要保書書面詢問的告知
    事項應據實說明，如有為隱匿或遺漏不為說明，或為不實的
    說明，足以變更或減少本公司對於危險的估計者，本公司得
    解除本附約，其保險事故發生後亦同。但危險的發生未基於
    其說明或未說明的事實時，不在此限（見本院卷第88頁）。
  ㈡經查，原告曾因「創傷後壓力症」、「創傷後壓力症，急性
    焦慮狀態」，先後於106年11月13日、106年11月23日、108
    年5月6日、108年5月23日、108年6月20日、108年8月22日、
    108年8月29日至合康身心診所就診，然其於108年7月14日投
    保系爭保險契約時，於要保書告知事項欄第3點：「最近2個
    月內是否曾因受傷或生病接受醫師治療、診療或用藥」之書
    面詢問，勾選：「否」等情，為兩造所不爭執（見不爭執事
    項㈡㈢），原告就系爭保險契約成立前曾因前開疾病就診之事
    實，顯有為隱匿或遺漏不為說明或為不實說明，違反據實說
    明義務，足以影響被告對危險之評估。
　㈢原告固主張其係因另案需要而至診所就診並開立診斷證明書
    ，且其嗣後至醫院自費為心理衡鑑，整體評估未達創傷反應
    標準，並無精神疾病等語，惟不論原告就診之目的為何，其
    確有於上開日期因上開疾病至診所就診甚明，且依原告提出
    之生理心理功能報告單結論記載（見臺灣新北地方法院110
    年度補字第900號卷第69頁）：「不排除個案目前PTSD症狀
    已獲得緩解」等語，自無從以原告嗣後症狀已獲得緩解，認
    定其於投保前並無因上開疾病而有就診之需求。
  ㈣綜上，原告違反保險法第64條第1項之據實說明義務，已如上
    述，被告依保險法第64條規定及系爭保險契約之上開約定，
    於109年9月8日寄發存證信函為解除系爭保險契約之意思表
    示，自屬有據。原告主張被告不得解除系爭保險契約等語，
    要無可採。
五、從而，原告因違反據實說明義務，被告已依保險法第64條規
    定及系爭保險契約之上開約定，合法解除系爭保險契約，原
    告起訴主張確認兩造間系爭保險契約之關係存在，為無理由
    ，應予駁回。
六、本件為判決之基礎已臻明確，兩造其餘之陳述及所提其他證
    據，經本院斟酌後，認為均於判決之結果無影響，亦與本案
    之爭點無涉，自無庸逐一論述，併此敘明。
七、訴訟費用負擔之依據：民事訴訟法第78條。
中　　華　　民　　國　　111 　年　　 5　　月　　16　　日
                  民事第九庭    法　官    莊仁杰
以上正本係照原本作成。
如對本判決上訴，須於判決送達後20日內向本院提出上訴狀。如
委任律師提起上訴者，應一併繳納上訴審裁判費。
中　　華　　民　　國　　111 　年　　5 　　月　　16　　日
                                書記官    廖宣惟